【裁判字號】    91,上更(一),561
【裁判日期】    920310
【裁判案由】    毒品危害防制條例
【裁判全文】
臺灣高等法院臺南分院刑事判決          九十一年度上更(一)字第五六一號    Ｇ
      上  訴  人  台灣嘉義地方法院檢察署檢察官
      被      告  戊  ○  ○
      選任辯護人  林  彥  百
右上訴人因被告違反毒品危害防制條例案件，不服臺灣嘉義地方法院八十八年度訴字
第六五七號中華民國八十九年三月三日第一審判決（起訴案號：臺灣嘉義地方法院檢
察署八十八年度偵字第六三七四號），提起上訴，經最高法院第一次發回，本院判決
如左：
      主      文
上訴駁回。
      理      由
一、公訴意旨略以：被告戊○○因有施用安非他命之惡習（施用安非他命部分，另案
    偵辦中），為獲取免費之安非他命以供施用，竟與共犯丙○○（另案判處罪刑確
    定）共同意圖營利，並基於概括之犯意聯絡，由共犯丙○○負責收錢，被告負責
    送貨，以分散被警查獲之風險，連續（一）自民國八十八年六月間某日起至同年
    九月十六日止，於嘉義縣朴子市及東石鄉○地路邊，將第二級毒品安非他命放置
    於空香菸盒及空飲料罐內，以每小包新台幣（下同）五千元之價格，販賣與數不
    詳姓名之人，共約十餘次之多。（二）於八十八年八月中旬某日，在嘉義縣東石
    鄉○○○○○道路上，將安非他命一小包（重約一錢），以五千元之價格販賣與
    一綽號「阿彬」之不詳姓名男子。（三）於八十八年七月中旬至八月中旬間某日
    ，在嘉義縣朴子市「新加坡保齡球館」前路旁，以五千元之價格將安非他命一小
    包販賣與一姓名不詳之男子。因認被告涉有毒品危害防制條例第四條第二項之販
    賣第二級毒品罪嫌等情。
二、按犯罪事實應依證據認定之，無證據不得推定其犯罪事實；又不能證明被告犯罪
    者，應諭知無罪之判決，刑事訴訟法第一百五十四條、第三百零一條第一項分別
    定有明文。次按事實之認定，應憑證據，如未能發現相當證據，或證據不足以證
    明，自不能以推測或擬制之方法以為裁判基礎；又認定不利被告之事實，須依積
    極證據，苟積極證據不足為不利於被告事實之認定時，即應為有利於被告之認定
    ，更不必有利之證據，亦有最高法院三十年上字第八一六號及四十年臺上字第八
    六號判例可資參照。
三、又被告之自白須與「事實」相符，始得為認定事實之依據，而證明事實之證據（
    自白以外）之「證明力」，須達於「通常一般人均不致有所懷疑」，而得「確信
    其真實」之程度，倘證明力未達此一程度，而有【合理之懷疑存在】，致無從為
    有罪之確信時，【即應為】無罪之認定（最高法院七十六年度台上字第四九六八
    號判例參照）。由此可知，所謂「確信」事實存在是指對事實之存在已無懷疑（
    理性下已無懷疑），也就是沒有任何疑問存在，可以「認定」事實存在，其反面
    即指尚有疑問存在，亦即對事實存在與否？還有懷疑存在，此疑問、懷疑究竟應
    如何處理？是忽視之，放棄之，而認定事實存在，或是因懷疑還在而放棄事實之
    認定，認為事實不成立，若不去認定事實存在，當然應為無罪之判決。懷疑的程
    度和處理懷疑的方法為人所決定，應是價值判斷、選擇的問題，而不是推理之結
    論。且二者也互相影響，決定懷疑成立之標準也就是決定是否放棄懷疑之標準。
    問題在於所謂【合理之懷疑】之實際標準為何？此之【合理】的具體標準又為何
    ？是否有足夠客觀之具體標準可資使用？此「理」指人之「理性」或是事物之「
    道理」？而「懷疑」如何合理，又如何不合理？懷疑、疑問從何而出？與理性及
    道理是否相關？至此可以歸結為兩個問題：「懷疑合理嗎？」及「懷疑合理時，
    法律又為何放棄事實之認定責任？」；在此應分析權力與理性之關係，司法權的
    本質是權力，刑事審判權又是國家對人民最嚴厲的權力，而「理性」源自對獨裁
    權力、偏見、成見、迷信的懷疑及批判態度，也是對權力行使的反省及克制，換
    言之，理性是權力與自由的界線，也是避免濫權的安全瓣，保障最大範圍的個人
    自由，理性是個人由生活經驗及知識所鍛造而成，雖因人而異，但在相同生活範
    圍內，客觀上本有一定的理性標準，但是脫離個案之案情，甚難對理性通則做具
    體之描述，因為在研究個案的案情後，才有所謂懷疑發生，無個案無就所謂懷疑
    可言，「懷疑」應是本於理性對案情之檢驗與批判所產生之問題，也就是在理性
    分析案情後，比對每一個證據，檢查每一個經驗法則，確定個案中所用之每一個
    證據之證明力無誤，每一個經驗法則之必然性無疑，每一個事實及事實間之關係
    合情合理，均能通過理性之最嚴厲之懷疑及檢驗，則所結合而成之「犯罪事實」
    即已達無合理之懷疑存在，方可「確信」事實為「真實」，據以「認定」事實存
    在，若還有懷疑存在，也就是還有事實不存在之「合理可能性」，縱使案情非常
    可疑，非常有可能是事實，【仍應】放棄事實之認定，與毫無可疑或確信事實不
    存在為相同之處理，即為無罪之判決（詳如附件）。因為在事實很可疑的情況下
    ，就機率而言，雖然認定事實存在，比認定事實不存在之正確性還高，也就是誤
    認事實之機率比較低，但若就此認定事實存在，忽視被告可能無辜之可能性，在
    刑事案件，將是不理性的選擇，對每一個人都很危險，造成司法權力的危機，可
    能侵犯個人自由，現代司法在此情形下，寧願選擇放棄權力之行使，放棄高可能
    性的犯罪嫌疑，以保證行使刑事司法權力的安全性。至於因此所造成之後果，如
    罪犯可能僥倖免於制裁等，只能從犯罪之偵查、蒐證及舉證方面加強，減低如此
    決定之諸多不利之後遺症。從而，被告只要從檢察官所舉出之現有證據中，可以
    說出合理之懷疑尚存在，就已盡其防禦之責任，不必舉出對其有利事實之證據，
    也不必舉出對檢察官所主張事實不利之反面證據，合理之懷疑本身從理性而來，
    既不是事實，本無舉證問題，而是一種思考上的合理之「可能性」，是針對個案
    之理論上可能性，所以被告在尚有此合理懷疑時，當然可保持緘默，法律上、審
    理實務上也必須「推定」被告無罪（至於法院依職權調查證據與推定被告無罪之
    關係詳如附件）。當然舉證在已越過合理懷疑的界線後，推定被告無罪的狀態即
    被「推翻」，法院至此既已無懷疑，自應認定犯罪事實存在。
四、公訴人認被告犯販賣第二級毒品罪，無非以右揭犯罪事實，業據被告於警訊時及
    偵查中曾自白坦承不諱，且有現場照片六張（起訴書誤載為七張）附卷足憑，復
    有安非他命吸食器一組、玻璃球一個、空塑膠袋二個（內有安非他命殘渣）、監
    視器一個（含鏡頭）、鏡頭變壓器一個、分裝塑膠袋二三個及安非他命四包淨重
    八‧九九公克、包裝重一‧八０公克（起訴書載為一０‧六公克）扣案可資佐證
    為主要論據。訊據被告戊○○否認有何販賣毒品之犯行，辯稱：「警員筆錄寫好
    之後，叫我講一個人的名字，情節是警員寫的，要我編一個人名及地點，人名是
    警員拿一些人的照片給我看，我說怪獸丙○○我認識，到警局時警員叫我的朋友
    說，是他向我買的，我朋友說沒有，然後打我朋友，後來我朋友丁○○受不了，
    就說有，警員打我，要我隨便說個地名，然後說賣多少，筆錄警員已寫好，要我
    照著唸，警員說人家說你有賣，我說沒有，與警員商量之後說不然改成說是我送
    他的，又未有人指證其販賣，販賣之時間、方法、地點、金額、數量、對象均無
    確切之指證，時間概括、方法不明確、地點抽象、數量未指明、對象亦係不詳之
    人，犯罪情節未臻明確」等語。
五、查本件被告戊○○於本案警訊及偵查中曾自白與丙○○共同販賣安非他命犯行等
    情（嗣後均否認），而共犯丙○○另案於八十九年一月七日經嘉義縣朴子分局借
    訊中也自白承認與被告共同販賣安非他命等情（台灣台灣台南方法院八十八年度
    訴緝字第八二號刑事卷第四九頁至第五一頁），兩人之自白有部分相符，是否真
    實，自應就其自白之內容互相比對以查證其可信度。惟被告及共犯丙○○均辯稱
    ：警訊筆錄是照著警員所寫的內容唸，或遭警員刑求等情，自應先行查證彼等警
    訊中自白之證據能力。
  １首先，被告之警訊筆錄是被告自己願意陳述等情，已經製作筆錄之警員甲○○於
    本院也結證在卷（本院九十二年三月四日審判筆錄），在場證人小隊長乙○○於
    本院也具結證稱：「當時我在旁邊，是我們問他，他自己講，筆錄應該是甲○○
    寫的」等情（本院九十一年十二月十九日訊問筆錄），兩位證人之證述一致，有
    相當高的可信度，雖然證人甲○○證稱該警訊筆錄已無錄音帶等情，無法查證該
    警訊錄音帶之原音，但是細觀此警訊筆錄內容，被告雖承認「販賣」安非他命予
    綽號「阿彬」及不知姓名之男子，對詳細指述向其購買安非他命之丁○○部分，
    卻供稱曾「贈送」（原記載販賣，後更正為贈送）給他四五次，但都沒收錢等情
    （警卷第四頁），對被告指述販賣安非他命明確的丁○○部分，警員仍依被告之
    請求將「販賣」刪改為「贈送」，顯然對被告有利，而被告於本院訊問時辯稱：
    乙○○帶我去做筆錄，他問我那些東西是否我的，我說是丙○○寄放的，他說我
    替他送，「就是替他賣」等情（本院九十一年十二月十九日訊問筆錄），與警訊
    筆錄記載被告「贈送」安非他命予丁○○等情，並不相符，顯然警訊筆錄並非如
    被告所辯當時是被迫承認販賣安非他命。又在被告與丁○○警訊對質筆錄中，即
    使丁○○仍指稱向被告買安非他命，仍記明被告堅稱：是送安非他命給丁○○等
    情（警卷第八頁背面），顯然被告之有利抗辯均有記載，被告辯稱自己被迫編造
    不實之買毒人名及地名（均無姓名，無從查證），卻對丁○○指述部分（已查證
    ）堅不承認販毒，若是有逼迫刑求，對被告必極為不利，應是對丁○○部分承認
    販賣才對，豈有刑求結果，反而得以避重就輕。被告移送檢察官訊問時，也侃侃
    而談其販賣安非他命之情節（偵查卷第六、七頁），第二次檢察官偵訊時也未提
    及警員刑求之事（偵查卷第十八頁），並無警訊中刑求被迫之事證，此部份警訊
    筆錄自有證據能力（詳如附表一）。
  ２證人丙○○於八十九年一月七日在嘉義縣警察局朴子分局之警訊筆錄，是丙○○
    自願陳述之內容等情，已經證人即訊問警員甲○○於本院訊問時結證在卷（九十
    一年十二月六日訊問筆錄），雖然丙○○於當天原審法院訊問時辯稱：遭刑求等
    情（台灣台南地方法院八十八年度訴緝字第八二號刑事卷第五十二頁背面），惟
    細查證人丙○○之筆錄，雖承認二件販賣安非他命內容（詳如附表二），但對被
    告所承認之販賣安非他命予綽號「阿彬」部分（附表一編號一）卻供稱是被告自
    己編造的等情，證人丙○○於警訊中並未附合被告之警訊供詞內容，雖已無警訊
    之錄音帶可供查證，但是依其自白內容，尚能否認部分案情，也未完全配合被告
    之自白案情，並無遭刑求之跡象，此部份警訊筆錄也有證據能力。
六、經查被告於警訊時雖供稱：「（你曾替『怪獸』（指丙○○）販賣第二級毒品安
    非他命給何人？於何時？）：：：在嘉義縣東石鄉○○○○○道路上，賣給一綽
    號『阿彬』年約三十歲，一小包重一錢，未收錢，大約在一個月前。我跟『怪獸
    』於一、二個月前一起送安非他命至朴子市新加坡保齡球館前路旁，販賣給一男
    子，但不知其姓名。『怪獸』委託我販賣安非他命，購買的人有很多我不認識，
    不知姓名，因為都是『怪獸』指定地點叫我送安非他命至路旁以空香菸盒、空飲
    料罐將安非他命放置於內，再通知購買者前去拿取交易。」等語（見警卷第二頁
    ）；於偵查中供稱：「（你自何時起在何時代販賣安非他命？）是綽號『怪獸』
    之丙○○將安非他命寄放在我住處，由他去販賣安非他命，跟人家交易完成後，
    錢由他先收，再打電話通知我拿安非他命去他指定的地點交貨，曾經帶安非他命
    一小包到一六八線公路給『阿彬』，也曾經送一包到朴子市『新加坡保齡球館』
    前，賣給一位男子，該處是丙○○叫我騎機車載他去販賣安分他命，錢由他收走
    ，我替他送安非他命去給買的人，約有十幾次，都是朴子、東石等地的路邊。」
    「（每次交易多少？）都是先由丙○○分裝一小包之安非他命放在我該處，再由
    他去賣，由我送貨。」「（一小包安非他命賣多少？）每小包賣五千元，錢都是
    丙○○收走的。」「（你為了防止被查獲販賣安非他命犯行，才在住處裝置監視
    系統？）是丙○○叫我裝設監視系統，以防止被查獲販賣安非他命。」「（扣案
    之安非他命一０‧六公克及二三個分裝塑膠袋是否供販賣所用？）是的，這些都
    是丙○○所有，寄放在我這裡，每次販賣都叫我去送貨的。」「（你從丙○○那
    裡得到何好處？）賺到免費吸食安非他命。」等情（見偵查卷第六頁背面至第七
    頁背面，詳如附表一）；惟於原審法院審理時則翻異前詞供稱：「（和丙○○共
    同販賣安非他命？）不是。」「（由丙○○負責收錢，你負責送貨？）沒有。」
    「（八十八年六月間某日起至同年九月十六日止，於嘉義縣朴子市及東石鄉○地
    路邊，將安非他命放空香菸盒或空飲料罐，以一包五千元之價格，販賣與（數）
    不知名之人，共約十多次？）沒有，那是警局叫我自己編一條路名，及人名也是
    編出來，我沒有販賣。」「（八十八年八月中旬（某日），在東石鄉○○○○○
    道路上，將安非他命一小包，重約一錢，以五千元賣阿彬之男子？）沒有，刑警
    叫我編出來以供刑警作筆錄，事實上沒有那販賣之事實，叫我編一條路，並叫我
    想一個名字及綽號以讓刑警作筆錄。」「（八十八年七月中旬至八月中旬間某日
    ，在朴子市新加坡保齡球館之路旁，以五千元之價格將安非他命一小包賣一姓名
    不詳之男子？）沒有，同樣叫我編出來的。」「（未賣警察叫你編人名路名如何
    編？）不講，就那個。」等語（見原審八十八年十月二十日訊問筆錄），於本院
    前審及本院也均否認犯行在卷。被告自白供述不一，先承認又否認，其陳述之可
    信度降低，證人丙○○雖另案曾於警訊中承認與被告共同販賣安非他命等情，惟
    於該案之偵查、法院審理中均否認之，又原審法院囑託臺灣臺南地方法院訊問共
    犯丙○○，亦否認於前揭時、地有與被告共同連續販賣安非他命之犯行，有該院
    八十九年一月二十九日南院鵬刑地助四一七字第八三二一號函所附訊問筆錄一
    份附於原審卷可稽。證人丙○○於本院審理時，也否認與被告販賣安非他命等情
    （本院九十二年三月四日審判筆錄），是證人丙○○也是供述反覆，可信度不高
    ，尚有懷疑存在，自不能直接採信。
七、按被告之自白，不得作為有罪判決之唯一證據，仍應調查其他必要之證據，以察
    其是否與事實相符，刑事訴訟法第一百五十六條第二項定有明文，而刑事訴訟法
    第一百五十六條第二項規定之立法目的，乃欲以補強證據擔保自白之真實性，所
    謂補強證據者，係指除該自白本身外，其他足資以證明自白之犯罪事實確有相當
    程度真實性之證據而言，雖其所補強者，非以事實之全部為必要，但亦須因補強
    證據與自白之相互利用，而足使犯罪事實獲得確信者，始足當之；又被告自白，
    雖為證據之一種，惟須與事實相符為限，若其自白顯有疑義，而審理事實之法院
    就其職權調查之所得，仍未能證明其自白確與事實相符者，自不得據為認定犯罪
    事實唯一之基礎，另所謂證據，係指合法之積極證據，就犯罪事實能為具體之證
    明者，而認定犯罪事實所憑之證據雖不以直接證據為限，然必須該證據對於待證
    事實能供證明之資料，始堪採取，亦有最高法院十八年上字第一○八七號、二十
    二年上字第二七二號、二十二年上字第三六三二號及七十四年臺覆字第一０號判
    例足資參照。
八、先就被告自白附表一編號一（阿彬）部份而言，證人丙○○於另案之警訊自白斥
    為被告自己編造的，前已述及，而證人丙○○證述附表二編號一（阿奇）部份，
    被告並未承認，此二部份均只有一人之陳述，無從相互佐證，其為事實之可能性
    已相當低，可先置而不論。另被告自白附表一編號二（不詳男子）部分，雖與證
    人丙○○證之述附表二編號二（惠智）部分，係屬陳述同一件販賣安非他命之犯
    行，但是比較二者之內容，其販賣之時間及數量、價格均不不同（如附表三所示
    ），二位共犯對同一事實經過所描述內容不一，從兩個人的角度所還原之事情經
    過不能一致，彼等陳述之證明力（真實性）甚為可疑，尚有懷疑存在，也不能直
    接採信。從而，被告雖於警訊時及偵查中均自白與共犯丙○○共同連續販賣安非
    他命，並有現場照片六張、安非他命吸食器一組、玻璃球一個、空塑膠袋二個、
    監視器一個（含鏡頭）、鏡頭變壓器一個、分裝塑膠袋二十三個及安非他命四包
    淨重八‧九九公克、包裝重一‧八０公克（起訴書載為一０‧六公克）佐證，然
    被告之自白反覆不一，與證人丙○○之證述也不能相互佐證，可信度本不高，又
    安非他命吸食器一組、玻璃球一個、空塑膠袋二個、分裝塑膠袋二三個及安非他
    命淨重八‧九九公克、包裝重一‧八０公克（起訴書載為一０‧六公克），經送
    法務部調查局檢驗結果，安非他命吸食器一組、玻璃球一個、空塑膠袋二個，均
    有安非他命殘渣留，分裝塑膠袋二三個均無毒品反應，安非他命確為安非他命淨
    重八‧九九公克、包裝重一‧八０公克（起訴書載為一０‧六公克），有該局八
    十八年十一月二十五日（）字第八八０八四六二０號檢驗通知書一份附於原審
    卷可參（原審卷第七十頁）。扣案之安非他命吸食器一組、玻璃球一個、空塑膠
    袋二個均有安非他命殘留，應均為施用安非他命之器具，並非販賣安非他命所用
    之器具，與販賣安非他命之行為無關，只能證明施用安非他命之事實，並無任何
    經驗法則可推得有販賣安非他命之行為存在；分裝塑膠袋二十三個固然可能供販
    賣毒品之用，但在本案中僅扣的安非他命四包（淨重八點九九公克），數量並不
    多，與被告及證人丙○○均自承有施用安非他命情事相符合，可能是供自己施用
    之可能性無法排除，則空塑膠袋不是供販賣毒用之可能性也存在，此外並無直接
    可證明販賣行為之工具如天秤、帳簿或金錢扣案佐證，雖然被告之租屋處設置監
    視器，顯然意在監視屋外動靜，可能是監視警方人員，以掩護其不法行動，加以
    屋內扣得安非他命，更有可能是在販賣安非他命，但是在現有證據下，相關物證
    只能顯示被告之自白極為可疑，但被告並未販賣安非他命之合理可疑仍然存在，
    不能保證被告之自白絕對屬實，警卷之照片只是顯示現場監視器及觀看電視之狀
    況而已，況公訴意旨（一）自八十八年六月間某日起至同年九月十六日止，於嘉
    義縣朴子市及東石鄉○地路邊，將第二級毒品安非他命放置於空香菸盒及空飲料
    罐內，以每小包五千元之價格，販賣與數不詳姓名之人，共約十餘次之多。（二
    ）於八十八年八月中旬某日，在嘉義縣東石鄉○○○○○道路上，將安非他命一
    小包（重約一錢），以五千元之價格販賣與一綽號「阿彬」之不詳姓名男子。（
    三）於八十八年七月中旬至八月中旬間某日，在嘉義縣朴子市「新加坡保齡球館
    」前路旁，以五千元之價格將安非他命一小包販賣與一姓名不詳之男子等情。其
    販賣之對象或為數不詳姓名之人，或為一綽號「阿彬」之不詳姓名男子，或為一
    姓名不詳之男子，均不明確，亦未有人指證其等販賣安非他命，究竟有無該等人
    並無證據足資證明。
九、綜上所述，被告於警訊時及偵查中之自白與共犯丙○○共同連續販賣安費他命，
    與證人丙○○警訊之自白內容不符合，又無積極證據足資證明與事實相符，揆諸
    前開判例要旨，該自白自不得據為認定被告犯罪事實唯一之基礎，而現場照片六
    張及扣案之安非他命吸食器一組、玻璃球一個、空塑膠袋二個、監視器一個（含
    鏡頭）、鏡頭變壓器一個、分裝塑膠袋二三個及安非他命淨重八．九九公克．包
    裝重一．八０公克（起訴書載為一０‧六公克），亦均無法作為被告於警訊時及
    偵查中之自白與共犯丙○○共同連續販賣安非他命之補強證據，雖然事屬可疑，
但是尚有合理之懷疑存在，被告之否認及辯解非無可採。此外，複查無其他積極
    證據可資證明被告與共犯丙○○於右揭時、地有共同連續安非他命之犯行，原審
    因認不能證明被告犯罪，諭知被告無罪之判決，自無不合。上訴人上訴意旨仍認
    被告犯罪，指摘原判決不當，非有理由，應予駁回。
據上論斷，應依刑事訴訟法第三百六十八條，判決如主文。
本案經檢察官劉欽銘到庭執行職務。
中    華    民    國      九十二      年      三      月        十      日
                                  臺灣高等法院臺南分院刑事第七庭
                                      審判長法官  蔡    崇    義
                                            法官  董    武    全
                                            法官  宋    明    中
右正本證明與原本無異。
如不服本判決，應於判決送達後十日內向本院提出上訴狀，其未敘述理由者並應於提
出上訴狀後十日內向本院補提理由書（應附繕本)。
                                      法院書記官  李    育    儒
中    華    民    國      九十二      年      三      月      二十      日
附件：
一、證據之「證明力」，指證據直接顯示之「現象」的真實度，是真實之事實或虛構
    之故事？被告之自白（包括共犯之自白）是其對「事實」之言詞描述，就事實之
    查證而言，自白是針對事實的一個「指標」，自白所代表之的意義為何？此牽涉
    到該自白指標的信任度及有效度，信任度指該指標的可信賴程度與一致程度，例
    如，被告之自白於警訊、偵查、審理中均為一致之供述內容，可說其自白之可信
    賴度極高；有效度則指該指標實際上是否掌握該事實之程度，亦即此指標是否與
    實況相吻合？如被告之自白內容，有其他證據證明屬實，則其自白之有效度極高
    ，可以補充事實間之空隙，使事實合情合理。信任度是有效度之必要條件，但是
    有信任度並不保證一定具有效度，信任度不是有效度之充分條件，換言之，信任
    度是有效度之基礎而已。認定事實應憑「證據」，所謂證據之「證明力」所指為
    何？證據與事實之間尚有何事物存在？應可以下列程式表示之：
                  【 證據=事實十誤差】
二、只有確定「誤差」等於零時，證據才有十足之「證明力」，可以說「確信」證據
    所顯現者為真實（心證形成），進而在判決書中「確定」事實之存在（寫成理由
    ），至此，只與確定事實之方法是否合理或科學有關，與權力尚未發生關係，蓋
    判決書確定後，當事人不可再爭執，是判決書完成後，法律賦予該判決書的效力
    ，不是書寫該判決書認定事實時所發生的效果，也就是說認定事實之「理由」與
    權力無關，而與其所用之方法是否科學、合理有關，與神更無任何關係，充其量
    其事後不可爭執之法律效力，與神的工作（信仰上之必為真）有些類似而已，既
    然二者根本不相關，自不可類比，也不可援引，更不可錯置，誤己為神，要之，
    認定事實之權限（即書寫判決書之權限）才與權力有關，判決書之書寫內容本身
    並無權力之因素，只與有無理由相關。而認定事實時，用詞不當、誤解、輕忽、
    偏見、成見及信賴度不高之證據等等，均會產生誤差，而影響真實事實之呈現。
    但是如何減低證據之誤差值，以增加證明力（真實度）？「重複查證」是增加證
    據信賴度的方法，例如勘驗現場、筆錄之錄音帶等，尤其是人之陳述證據，如被
    告之自白及證人之陳述之對質及交互詰問，均可檢查其信賴度；對不同性質、層
    面、觀點證據之比對交叉查證，可增加證據之有效度，保證證據所證明之「事實
    」之真實度。換言之，證據之信任度及有效度越大，誤差就越小，誤差小至超過
    合理之程度，就可以忽視其存在，認為證據已無誤差，等於事實存在。因此「理
    性」一方面是一個抽象之通則，有其大致的是非、對錯範圍，另一方面是「個案
    中」的具體之「要求」標準，此標準隨自然科技之進步而嚴格，隨社會生活之進
    步而嚴格，隨大家重視個人自由、尊嚴而嚴格，隨民主程度提高而嚴格，隨法律
    規定細緻之要求而嚴格，隨法院之自我要求而嚴格，「理性之懷疑」應視個案之
    情節而決定問題所在，並隨外在環境變化而增強其疑問，而隨著科技之進步，解
    決問題之能力也大幅度增強（如DNA鑑定、毒品、尿液及血液檢定等），是靠迷
    信、成見、偏見解決問題的情形大幅減少，刑事審判中所使用之「理性之懷疑」
    原則，趨向嚴格，更可以保障人權，避免權力之濫用，擴大個人之自由。於此尚
    有疑問者，在當事人進行主義下，原則上由當事人主導證據之調查，則「合理懷
    疑」至何程度時（多小），法院始「得」依職權介入，主動調查證據，又到何程
    度時，法院「應」依職權介入，主動調查證據。
三、刑事法院原則上不主動調查證據，而由當事人主導證據之調查，以保持法院之中
    立性及公平性，但是法院為發現真實，「得依職權」調查證據，於維護公平正義
    或對被告之利益有重大關係之事項，「應依職權」調查證據，刑事訴訟法第一百
    六十三條第二項定有明文。是必待當事人舉證不足時，法院始自動依職權介入調
    查，以發現真實，所謂「為發現真實」，指事實未臻明白仍有待澄清時，得斟酌
    「具體個案之情形」，無待聲請，主動依職權調查證據，凡經認為有助於發現真
    實而「足以影響判決結果」之證據存在，且有調查之可能者，皆屬得依職權調查
    之證據；又刑事訴訟法第三百七十九條第十款規定「法院應於審判期日調查之證
    據」，原則上指該證據具有與待證事實之關聯性、調查之必要性、客觀上並確為
    法院認定事實適用法律之基礎，亦即【有調查必要性者】，包括間接證據、有關
    證據憑信性之證據在內，若未經調查，不失為調查未盡之違法。得依職權調查之
    證據，原則上固不在「應」調查證據之範圍，惟如為發現真實之必要，經裁量認
    應予調查之證據，仍屬應調查之證據（最高法院九十一年度第四次刑事庭會議參
    照）。是法院「為發現真實」，所得依職權調查之證據，其「斟酌具體個案情形
    」，應指當事人之前所舉出之證據，已達最後一個合理懷疑（合理懷疑已至最小
    ），而有證據可以查證，一經調查之，將可以排除此合理懷疑，至確信之地步，
    即可考慮調查之，是否要調查，應視該證據之證明力是否夠強，極有可能可以證
    明最後一個事實，使犯罪事實成立者，即應調查之（犯罪事實是由若干事實及經
    驗法則所構成）。至法院於「維護公平正義」，應調查之證據，應指客觀上已至
    非調查不可程度之證據，如最後事實已確定，但在推理過程中，尚須調查證據，
    以排除經驗法則之最後一個例外時，若不調查之，顯然違背吾人之正義感，影響
    犯罪必罰之公平性，法院自應積極介入調查證據。


司法院資訊處製作；財團法人民間司法改革基金會備份。
